臺灣高等法院臺南分院刑事判決　　　九十一年度上易字第八三七號　Ａ
　　　上　訴　人　臺灣嘉義地方法院檢察署檢察官
　　　上　訴　人
　　　即　被　告　乙　○　○
　　　被　　　告　甲　○　○
右上訴人因被告詐欺案件，不服臺灣嘉義地方法院九十年度易字第一○二七號中華民
國九十一年四月三十日第一審判決（起訴案號：臺灣嘉義地方法院檢察署九十年度偵
字第六九七九號），提起上訴，本院判決如左：
      主      文
上訴駁回。
      事      實
一、乙○○原名為蔡秀蘭，而其配偶甲○○原名則為吳清水，其等所共同經營之香舖
    店名係為「嘉進」。乙○○明知其等二人，已於民國八十八年十一月二十五日更
    改姓名，詎乙○○竟隱匿更名之事實，並基於意圖為自己不法所有之概括犯意，
    於八十九年六月間起，至同年十一月間止，由乙○○親自簽發如附表所示之支票
    ，並在其後背書，持之前往嘉義市○○路五五五巷七號丙○○○住處，連續向蕭
    黃秀鑾佯稱如附表所示支票之發票人「乙○○」、「甲○○」係第三人所簽發之
    客票，並於前開支票背面以「蔡秀蘭」、「嘉進」之名義背書為擔保，藉以取信
    丙○○○，致丙○○○不疑有詐，而陷於錯誤，陸續交付如附表所示支票面額之
    款項給乙○○。嗣上開支票屆期後，經提示均不獲兌現，丙○○○始知受騙。
二、案經丙○○○訴請臺灣嘉義地方法院檢察署檢察官偵查起訴。
      理      由
壹、被告乙○○部分：
一、訊據上訴人即被告乙○○坦承由她簽發附表所示之支票向告訴人丙○○○借貸，
    附表所示支票全部沒有兌現及八十八年十一月改名後沒有告訴告訴人等情，惟否
    認有詐欺取財犯行，辯稱：她改名字後支票也有部分兌現，不是完全沒有兌現，
    她沒有要詐騙告訴人，她與告訴人從八十八年就開始有金錢往來，期間支票有兌
    現，並不是完全沒有讓告訴人領到錢，八十八年十一月改名以後沒有告知告訴人
    ，是因以前支票都有讓告訴人領到錢，八十八年十月週轉不靈有向告訴人說，她
    與被告甲○○改名字不是要詐騙告訴人，她小孩還小，她還陸陸續續還告訴人錢
    云云。經查：
（一）被告乙○○於更名之前，即於八十八年二、三月間，即與告訴人有資金往來等
      情，此據被告乙○○偵查中供認在卷（見發查卷第四十一頁背面）。而被告乙○○原名為蔡秀蘭，其配偶被告甲○○原名為吳清水，其等二人係於八十八年
      十一月二十五日更改前揭姓名之事實，除據其等供明在卷外，並有戶籍謄本一
      份附於原審卷（第二十七頁）可按。
（二）附表所示之支票，係被告乙○○於八十九年六月至同年十一月，由被告乙○○
      親自簽發，並在其後背書，持之前往嘉義市○○路五五五巷七號告訴人住處，
      連續向告訴人借款之事實，業據被告乙○○於偵查中及原審審理時供認屬實（
      見發查卷第五十一頁、原審卷第三十八頁、第三十九頁）。而於前揭時、地，
      被告乙○○持該支票向告訴人借款時，告訴人明確表示須為客票（即第三人客
      戶所簽發之票據），伊始願將該票據面額之款項，貸與被告乙○○等情，業經
      被告乙○○於偵查中供述：「（為何拿你們自已的票去給告訴人調現卻說是客
      票？）因為告訴人說不是客票，他不收，而我實在需要資金週轉，才騙她說是
      客票。」等語明確（見發查卷第四十二頁），核與告訴人於偵查中、原審審理
      時及本院審理時指訴之情節相符（見發查卷第四十一頁背面、第五十一頁、原
      審卷第三十九頁、本院卷九十一年八月八日審判筆錄）。
（三）被告乙○○確實有於前揭時、地，連續向告訴人借得如附表所示支票面額之款
      項，業經被告乙○○於原審審理時坦承在卷（見原審卷第四十頁）。惟被告乙○○於本院審理時供稱：附表所示支票全部沒有兌現等語（見本院卷九十一年
      八月八日審判筆錄），並有如附表所示之支票及退票理由單影本附於偵查卷可
      資佐證。而被告乙○○向告訴人所借得如附表所示支票面額之款項後，迄原審
      審理時並未償還告訴人等情，亦據被告乙○○於原審審理時供認屬實（見原審
      卷第四十二頁）。
（四）綜上所述，被告乙○○於前既隱匿其與配偶被告甲○○更名之事實，向告訴人
      謊稱如附表所示之支票係為客票，而借得票面之金額，至原審審理時均未還該
      等款項，顯見被告乙○○於借款之初，即有詐騙之行為及為自已不法所有之意
      圖甚明，雖被告乙○○於本院審理時供稱：「（你們一共欠多少？）剛開始一
      千三百多萬（元），陸陸續續向他（她）借，陸陸續續還，到現在還欠八百多
      萬（元）。」等語（見本院卷九十一年八月八日審判筆錄），惟被告乙○○於
      向告訴人借款之初即有詐騙之行為及為自己不法所有之意圖，被告乙○○之詐
      欺取財罪業已成立，其後縱使清償部分款項，並無解其犯罪之成立。被告乙○○所辯，應屬卸責之詞，委無可採，事證明確，其犯行堪以認定。
二、核被告乙○○所為，係犯刑法第三百三十九條第一項之詐欺取財罪。被告乙○○
    先後多次犯行，時間緊接，犯罪構成要件相同，顯係基於摡括犯意為之，為連續
    犯，應依刑法第五十六條規定論以一罪論，並加重其刑。原審以被告乙○○罪證
    明確，適用刑法第五十六條、第三百三十九條第一項、罰金罰鍰提高標準條例第
    一條前段之規定，並審酌被告犯罪之動機、目的、手段、所詐得之金額甚鉅及犯
    後猶飾詞卸責，顯見並無悔悟之心，與尚未賠償被害人損害等一切情狀，判處被
    告乙○○有期徒刑一年六月，認事用法並無違誤，量刑亦妥適。公訴人依告訴人
    之請求上訴指摘原判決對被告乙○○量刑過輕；被告乙○○上訴否認犯罪，均無
    理由，應予駁回。
貳、被告甲○○部分：
一、公訴意旨略以：被告甲○○（原名為吳清水）與被告乙○○（原名為蔡秀蘭）係
    夫妻，於八十八年一月起即陸續以被告蔡秀蘭、吳清水之名義向告訴人丙○○○
    借貸，詎被告蔡秀蘭、吳清水竟共同意圖為自己不法之所有，基於概括犯意，於
    八十九年六月至同年十一月間，由被告乙○○前往嘉義市○○路五五五巷七號告
    訴人住處，連續向告訴人佯稱如附表所示支票之發票人「乙○○」、「甲○○」
    係第三人所簽發之客票，並於前開支票背面以「蔡秀蘭」之名義背書為擔保，藉
    以取信告訴人，告訴人因而陷於錯誤，並陸續交付如附表所示之支票票面金額與
    被告乙○○，嗣上開支票屆期提示均不獲兌現，告訴人始知受騙，因認被告甲○○共同涉犯刑法第三百三十九條第一項之詐欺取財罪嫌云云。
二、公訴人認被告甲○○涉犯詐欺取財罪，無非以右揭犯罪事實，業據告訴人丙○○○指訴綦詳，並有附表所示之支票二十張、保證責任嘉義信用合作社九十年七月
    三日（九○）加二信總字第二一三號函、臺南區中小企業銀行博愛分社九十年七
    月六日（九○）南銀博分字第二○四號函及戶籍資料各一份附卷可稽，再者，告
    訴人指稱：於借款與被告乙○○及甲○○時有稱非客票不收等語，亦據被告乙○○、甲○○供承在卷，茍被告乙○○、甲○○無詐欺之犯意，何以前開附表所示
    之支票發票人以「乙○○」、「甲○○」，而復以本人「蔡秀蘭」名義背書？亦
    與常情不合等情為主要論據。
三、訊據被告甲○○堅決否認有右揭詐欺取財犯行，辯稱：帳目係其妻被告乙○○在
    管其不知道，支票是被告乙○○在管，她有時叫其開其才開，借款是被告乙○○
    向告訴人借，其等欠告訴人錢是事實，如果要詐欺不用開客票，開其等之支票就
    可以等語。
四、按犯罪事實應依證據認定之，無證據不得推定其犯罪事實，刑事訴訟法第一百五
    十四條定有明文。而事實之認定應憑證據，如未能發現相當證據或證據不足以證
    明，自不能以推測或擬制之方法，以為裁判基礎。又告訴人之告訴，係以使被告
    受刑事訴追為目的，是其陳述是否與事實相符，仍應調查其他證據以資審認，亦
    有最高法院四十年臺上字第八六及五十二年臺上字第一三○○號判例可資參照。
五、經查，告訴人於偵查中指稱：「（甲○○有無詐騙你？）他沒有拿票來向我調現
    ：：：。」「（乙○○去向你調現時甲○○有沒有一起去？）沒有，但他夫妻有
    對我先生說他們缺錢。」等語（見發查卷第四十二頁、第六十八頁）；於原審審
    理時指稱：「（這些錢都是乙○○單獨向你借的？）是的：：：。」等語（見原
    審卷第四十頁）；於本院審理時指稱：「（被告二人如何向你詐騙？）起先是吳
    清水說要借錢，他說要他太太來拿錢，我說要客票我才要，他們才改名來騙我，
    還有二張票我懷疑是吳清水的筆跡。（提出兩張支票票號Ａ0000000、Ａ
    0000000影本附卷）」「（被告一共欠你多少？）現在有八百多萬，吳清
    水簽的本票沒有列入，也沒有兌現。當時他們還用吳清水和蔡秀蘭的名字簽。」
    「（你還有何話說？）他們夫妻都騙我，當初是吳清水借款，起初是客票，他們
    愈借愈多，他們去改名說這些是客票，後面背書還是簽他們原來的名字。」等語
    （見本院卷九十一年八月八日審判筆錄），告訴人對於被告甲○○是否持如附表
    所示之支票向其調現詐欺，先後指訴不一，則告訴人此部分之指訴是否與事實相
    符，即有疑問。雖被告甲○○於本院審理時供稱：「（這兩張支票是不是你寫的
    ？（提示））是我寫的。」等語（見本院卷九十一年八月八日審判筆錄），惟其
    中票號Ａ0000000之支票並非附表所示之支票，票號Ａ0000000之
    支票雖為附表編號七所示之支票，然據被告甲○○於本院審理時辯稱：「這些支
    票二十四張是不是你們簽發沒有兌現？（提示九十發查四一六號卷第六頁至第三
    十五頁）支票是我老婆在管，他（她）有時叫我開我才開。」等語（見本院卷九
    十一年八月八日審判筆錄），觀之票號Ａ0000000之支票係以其妻被告乙○○之名義簽發，且並未以被告乙○○之原名「蔡秀蘭」之名義背書，被告甲○○所辯「支票是我老婆在管，他（她）有時叫我開我才開。」，應可採信，並無
    相當證據足以證明被告甲○○與乙○○對於詐欺取財有犯意聯絡及行為分擔，自
    不能以推測或擬制之方法，遽入被告甲○○於罪，而附表編號八、十二至二十所
    示之支票雖以被告甲○○名義簽發，惟並非被告甲○○所簽發，而係被告乙○○
    以被告甲○○名義所簽發之事實，亦迭據被告乙○○於偵查中及原審審理時供認
    不諱（見發查卷第五十一頁背面、原審卷第三十八頁），並有被告乙○○簽發之
    如附表編號八、十二至二十所示之支票附於偵查卷可佐，告訴人於偵查中及原審
    審理時之指訴與被告乙○○上開供述，核與被告甲○○前述辯解之情節相符，堪
    可採信。則被告甲○○本人除簽發附表編號七所示票號Ａ0000000之支票
    外，事前既未簽發如附表所示其他支票，事後亦未持之向告訴人借貸款項，業據
    被告甲○○於偵查中供述在卷（見發查卷第五十一頁），尚難以公訴人所論述之
    上開證據，遽認被告甲○○與其配偶即被告乙○○所犯詐欺取財犯行間，有何犯
    意聯絡及行為分擔。又被告甲○○於本院審理時供稱：「（這四張本票是不是你
    們簽發的？（提示告訴人刑事補充上訴理由狀所附本票））是乙○○寫的。」「
    （乙○○簽發該四張本票吳清水有沒有同意？）有。這四張本票不是跟丙○○○
    借款用的，是支票沒有兌現以後丙○○○說要讓我們慢慢處理才簽給他的。」等
    語（見本院卷九十一年八月八日審判筆錄），該四張本票雖以被告甲○○之原名
    吳清水及被告乙○○之原名蔡秀蘭之名義共同簽發，有該四張本票影本附於本院
    卷可參，惟該四張本票既係上開支票沒有兌現後，由被告二人共同簽發交給告訴
    人供清償用，尚難以該四張本票係以被告甲○○之原名吳清水及被告乙○○之原
    名蔡秀蘭之名義共同簽發，即認被告甲○○與其妻被告乙○○所犯詐欺取財犯行
    ，有何犯意聯絡及行為分擔。此外，復查無其他積極證據足資證明，被告甲○○
    確有公訴人所指之詐欺取財罪犯行，揆諸前開規定及判例，被告甲○○所辯非無
    可採，原審以不能證明被告甲○○犯有詐欺取財罪，而諭知被告甲○○無罪之判
    決，認事用法並無不合。公訴人依告訴人之請求上訴仍執陳辭，指摘原判決諭知
    被告甲○○無罪之判決不當，為無理由，應予駁回。
據上論結，應依刑事訴訟法第三百六十八條，判決如主文。
本案經檢察官劉得鉦到庭執行職務。
中    華    民    國      九十一      年      八      月      二十二    日
                                  臺灣高等法院臺南分院刑事第二庭
                                      審判長法官  陳    清    溪
                                            法官  林    永    茂
                                            法官  蘇    重    信
右正本證明與原本無異。
不得上訴。
                                      法院書記官  趙    玲    瓏
中    華    民    國      九十一      年      八      月      二十三    日
附錄論罪法條：
刑法第三百三十九條第一項：
意圖為自己或第三人不法之所有，以詐術使人將本人或第三人之物交付者，處五年以
下有期徒刑、拘役或科或併科一千元以下罰金。
附表：
┌───┬───┬─────┬─────┬───┬─────┬─────┐
│編  號│發票人│票面金額  │發票日    │背書人│支票號碼  │付款人    │
├───┼───┼─────┼─────┼───┼─────┼─────┤
│  一  │乙○○│279700元  │90、3、5  │蔡秀蘭│0000000   │臺南區中小│
│      │      │          │          │      │          │企業銀行博│
│      │      │          │          │      │          │愛分行    │
├───┼───┼─────┼─────┼───┼─────┼─────┤
│  二  │乙○○│315900元  │90、3、15 │蔡秀蘭│0000000   │同右      │
├───┼───┼─────┼─────┼───┼─────┼─────┤
│  三  │乙○○│215000元  │90、2、15 │蔡秀蘭│0000000   │同右      │
├───┼───┼─────┼─────┼───┼─────┼─────┤
│  四  │乙○○│135700元  │90、2、5  │蔡秀蘭│A0000000  │華信商業銀│
│      │      │          │          │      │（起訴書誤│行嘉義分行│
│      │      │          │          │      │載為A61413│          │
│      │      │          │          │      │71）      │          │
└───┴───┴─────┴─────┴───┴─────┴─────┘
┌───┬───┬─────┬─────┬───┬─────┬─────┐
│  五  │乙○○│200000元  │90、3、31 │蔡秀蘭│0000000   │臺南區中小│
│      │      │          │          │      │          │企業銀行博│
│      │      │          │          │      │          │愛分行    │
├───┼───┼─────┼─────┼───┼─────┼─────┤
│  六  │乙○○│289700元  │90、3、25 │蔡秀蘭│A0000000  │華信商業銀│
│      │      │          │          │      │          │行嘉義分行│
├───┼───┼─────┼─────┼───┼─────┼─────┤
│  七  │乙○○│150000元  │90、3、30 │無    │A0000000  │同右      │
├───┼───┼─────┼─────┼───┼─────┼─────┤
│  八  │甲○○│214900元  │90、3、31 │蔡秀蘭│CB0000000 │嘉義市第二│
│      │（起訴│          │          │      │          │信用合作社│
││書誤載│          │          │      │          │博愛分社  │
│      │為蔡瑛│          │          │      │          │          │
│      │鎂）  │          │          │      │          │          │
├───┼───┼─────┼─────┼───┼─────┼─────┤
│  九  │乙○○│235600元  │89、12、31│嘉進  │0000000   │臺南區中小│
│      │      │（起訴書誤│          │      │          │企業銀行博│
└───┴───┴─────┴─────┴───┴─────┴─────┘
┌───┬───┬─────┬─────┬───┬─────┬─────┐
│      │      │載為235690│          │      │          │愛分行    │
│      │      │0元）     │          │      │          │          │
├───┼───┼─────┼─────┼───┼─────┼─────┤
│  十  │乙○○│356700元  │90、1、10 │嘉進  │0000000   │同右      │
├───┼───┼─────┼─────┼───┼─────┼─────┤
│十一  │乙○○│215800元  │90、4、15 │蔡秀蘭│A0000000  │華信商業銀│
│      │      │          │          │      │（起訴書誤│行嘉義分行│
│      │      │          │          │      │載為A01413│          │
│      │      │          │          │      │70）      │          │
├───┼───┼─────┼─────┼───┼─────┼─────┤
│十二  │甲○○│170000元  │90、3、10 │蔡秀蘭│CB0000000 │嘉義市第二│
│      │      │          │          │      │          │信用合作社│
│      │      │          │          │      │          │博愛分社  │
├───┼───┼─────┼─────┼───┼─────┼─────┤
│十三  │甲○○│213800元  │90、3、10 │蔡秀蘭│CB0000000 │同右      │
├───┼───┼─────┼─────┼───┼─────┼─────┤
│十四  │甲○○│156000元  │90、2、28 │蔡秀蘭│CB0000000 │同右      │
└───┴───┴─────┴─────┴───┴─────┴─────┘
┌───┬───┬─────┬─────┬───┬─────┬─────┐
│十五  │甲○○│245900元  │90、2、28 │蔡秀蘭│CB0000000 │同右      │
├───┼───┼─────┼─────┼───┼─────┼─────┤
│十六  │甲○○│367800元  │90、2、10 │嘉進  │CB0000000 │同右      │
├───┼───┼─────┼─────┼───┼─────┼─────┤
│十七  │甲○○│380000元  │90、1、5  │嘉進  │CB0000000 │同右      │
├───┼───┼─────┼─────┼───┼─────┼─────┤
│十八  │甲○○│145900元  │90、1、31 │嘉進  │CB0000000 │同右      │
├───┼───┼─────┼─────┼───┼─────┼─────┤
│十九  │甲○○│230000元  │90、1、15 │嘉進  │CB0000000 │同右      │
├───┼───┼─────┼─────┼───┼─────┼─────┤
│二十  │甲○○│315000元  │89、12、23│嘉進  │CB0000000 │同右      │
└───┴───┴─────┴─────┴───┴─────┴─────┘
